【裁判字號】    89,重訴,1545
【裁判日期】    891206
【裁判案由】    遷讓房屋
【裁判全文】
臺灣臺北地方法院民事判決  八十九年度重訴字第一五四五號
    原      告    交通部
    法定代理人    丁○○
    訴訟代理人    王寶輝律師
    複  代理人    吳嘉榮律師
                  林哲彥律師
    被      告    甲○○      住：台北市○○○路○段三一八巷十九號
    訴訟代理人    湯明亮律師
    被      告    乙○○      住：台北市○○○路○段三一八巷十九號
                  丙○○      住：台北市○○○路○段三一八巷十九號
                  (右二人現應.
右當事人間遷讓房屋事件，本院判決如左：
    主    文
被告甲○○應將座落於台北市○○區○○段四小段一五三地號土地內門牌號碼為台北
市○○○路○段三一八巷十九號房屋、如附圖Ａ、Ｂ、Ｅ所示面積計一三三點九平方
公尺之建物及地上圍牆等工作物拆除，將土地返還原告。
被告乙○○、丙○○應自前項房、地遷出。
被告甲○○應給付原告新台幣壹佰柒拾參萬陸仟柒佰玖拾伍元及自民國八十九年六月
一日起至返還第一項土地時止，按月給付原告新台幣參萬肆仟柒佰零貳元。
原告其餘之訴駁回。
訴訟費用由被告甲○○負擔十分之九、其餘被告與之共同負擔其中之十分之一；餘由
原告負擔。
本判決第一項、第三項於原告分別以新台幣捌佰零肆萬陸仟元、陸拾肆萬仟參佰參拾
陸元為被告甲○○供擔保後，得為假執行；但被告甲○○於假執行程序實施前，分別
以新台幣貳仟肆佰壹拾參萬捌仟元與壹佰玖拾肆萬伍仟零柒元為原告預供擔保後，得
免為假執行。
本判決第二項於原告以新台幣元壹萬元為被告乙○○、丙○○供擔保後，得為假執行
；但被告乙○○、丙○○若於假執行程序實施前以新台幣元壹萬捌仟柒佰元為原告預
供擔保後，得免為假執行。
原告其餘假執行之聲請駁回。
    事    實
甲、原告方面：
壹、聲明：
一、被告甲○○應將坐落台北市○○區○○段四小段一五三地號土地內門牌號碼為台
    北市○○○路○段三一八巷十九號房屋、如附圖Ａ、Ｂ、Ｅ所示面積計一三三點
    九九平方公尺之建物及地上圍牆等工作物拆除，將土地返還原告。
二、被告乙○○、丙○○應自前項房、地遷出。
三、被告甲○○應給付原告新台幣  (下同)壹佰玖拾參萬貳仟陸佰陸拾肆元及自民國
    八十九年六月一日起至返還第一項土地時止，按月給付原告參萬捌仟陸佰壹拾陸
    元。
四、願供擔保，請准宣告假執行。
貳、陳述：
一、查座落於台北市○○區○○段四小段一五三地號土地面積一四九平方公尺及其上
    建物即門牌號碼為台北市○○○路○段三一八巷十九號房屋面積七九點三四平方
    公尺係原告所管理之國有房、地，此有土地及建物登記可稽，系爭房、地原係供
    眷舍使用之公用財產，經原告於民國  (下同)五十一年九月七日以撥用為原因辦
    理機關變更登記後，仍未變更用途，而配予被告甲○○之被繼承人方松生居住，
    嗣被告之被繼承人方松生於六十七年九月一日自原告所屬機關退休，並於八十五
    年二月二十九日死亡，系爭國有房地即由被告繼續佔有。
二、次查，學校機關教職員退休後所住公產准予暫住，原為安定退休人員生活，解決
    退休人員房屋住居問題之一時權宜措施，故退休人員死亡後，除退休人員配偶外
    ，原賴其扶養之子女倘已成年能自謀生者，即不符續住之要件，渠等原配住之眷
    舍即應遷讓，系爭國有房地之原配住人方松生既已退休、亡故，且被告甲○○又
    育有一女即訴外人方謙蒨，皆已成年而有自謀生之能力，即不符續住之要件，被
    告占有系爭房地即無正當權源，係屬無權占有。
三、被告甲○○雖抗弁稱：系爭房地係方松生生前向川黔鐵路公司受讓取得所有權，
    然其與川黔鐵路公司就系爭房地所成立之買賣關係亦只有債權效力，不得據以對
    抗原告，且被告甲○○所提出之其被繼承人向台灣省公產管理處及川黔鐵路公司
    買受之證據─台灣省公產管理處催購通知書及讓渡證明書，原告否認其真正，被
    告亦未舉證其係真正，自不足以證明其有權住居系爭房地；再該台灣省公產管理
    處催購通知書，其上非但未有台灣省公產管理處之關防，亦未載明被通知人係何
    人，如何證明其真正？且該通知書之性質，充其量只是該管理機關之要約引誘或
    要約表示之性質，被通知人於接受該通知後既未為承諾或為要約之表示，已失其
    效力，無以對抗原告。
四、再座落於系爭土地上之房屋本係木造，然於法院履勘現場時，發現已改建為磚造
    ，而被告乙○○即被告甲○○之侄子於履勘時亦承稱系爭房屋係被告甲○○所改
    建，則系爭磚造房子既係被告甲○○所改建，自已非原告所有之木造房屋，被告
    甲○○無權占有原告系爭土地建築系爭房屋，自應將之拆除，將土地返還原告。
五、被告乙○○、丙○○亦無正當權源占有系爭土地，自亦應自被告甲○○所無權占
    有原告土地所建築之房屋遷出，以利拆屋還地。
六、被告甲○○無法律上之原因，占有原告管理之系爭土地，而受有利益，使所有權
    人受有相當於租金之損害，爰依不當得利及侵權行為之法律關係，依申報地價年
    息百分之五計算，請求被告甲○○給付相當租金之不當得利如附表一所示。
參、證據：提出土地及建物登記簿謄本、戶籍登記簿謄本、八十六年四月二十三日交
          總  (八六)字第００二八四四號函、照片六幀、職員資料表及所附動態登
          記表三件、管理帳冊一件為證。
乙、被告方面：
壹、被告丙○○未於言詞辯論期日到場，亦未提出準備書狀作何聲明或陳述。
貳、被告乙○○未於言詞辯論期日到場，亦未提出準備纏鬥作何聲明或陳述，惟據其
    於本院至現場履勘時之聲明及陳述如下：
一、聲明：駁回原告之訴及假執行之聲請。
二、陳述：渠是被告甲○○之侄子，與妻丙○○住居於此處，系爭房子係甲○○所改
    建的，據甲○○稱：系爭房地係方松生向川黔鐵路公司所贖買的，只是未辦理所
    有權移轉登記而已。
參、被告甲○○部份：
一、聲明：
(一)、原告之訴及假執行之聲請均駁回。
(二)、訴訟費用由原告負擔。
(三)、如受不利之判決，願供擔保，請准免為假執行。
二、陳述：
(一)、不同意原告追加被告乙○○及丙○○及變更訴之聲明。
    查，系爭房地係國有財產局前身之台灣省公產管理處為管理機關，並分配予原告
    所屬之國營川黔鐵路公司做為公用，而被告甲○○之父方松生為國營川黔鐵路公
    司之職員，經公司之分配而居住系爭房，嗣台灣省公產管理處為照顧現住人，乃
    不依規定收回公用而以計價方式讓售予現住人，被告之父方松生已經繳清價款，
    完成購買手續，取得川黔鐵路公司之讓渡證明書，是方松生自有權使用系爭房地
    ，被告甲○○係占有使用系爭房地係繼承方松生而來，並非無權占有，原告請求
    拆屋還地及給付相當於租金之不當得利為無理由。
三、證據：提出土地登記簿謄本、經歷證明書、催告通知書、讓渡證明書各一份為證
    。
丙、本院會同地政事務所與原告至系爭房地履勘、測量。
      理由
甲、程序方面：
一、本件被告乙○○、丙○○均未於言詞辯論期日到場，核無民事訴訟法第三百八十
    六條各款所列情形，爰依原告之聲請，由其一造辯論而為判決。
二、原告本只請求被告甲○○遷出系房屋，返還系爭土地及請求給付相當於租金之不
    當得利，嗣經現場履勘及測量，發現原告所有之木造房屋，業經被告甲○○改建
    為磚造房屋，且占有土地之面積亦非如土地登記簿所載的全部，再另有乙○○、
    丙○○夫妻無權占有其內，爰追加該二被告，並變更訴之聲明，請求被告甲○○
    拆屋還地，查其基礎事實同一，且只是擴張、減縮訴之聲明，又不甚礙被告甲○○之防禦及訴訟之終結，依民事訴訟法第二百五十五條第一項第第二款、第三款
    及第七款之規定，其訴之變更、追加應予准許，合先敘明。
乙、實體方面：
一、兩造爭執要旨：
(一)、原告主張：
      系爭土地係國有、由其管理，而被告甲○○之被繼承人方松生本係原告所屬機
      關之職員因而分配居住於系爭土地及土地上之房屋，嗣方松生已於六十七年九
      月一日退休嗣已死亡，被告甲○○即無權繼續占有系爭土地，然其非但無權占
      有系爭土地且將原告所管理座落於系爭土地上之國有房屋由木造改建為磚造，
      乃請求其拆屋還地，並請求給付相當於租金之不當得利。另其餘二被告亦係無
      權占有，亦應自系爭由被告甲○○改建之磚造房屋遷出，以利拆屋還地。
(二)、被告甲○○之抗弁：
      系爭房地係其被繼承人即父方松生向川黔鐵路公司所購買，並已完成購買手續
      ，故並非無權占有，原告請求拆屋還地及給付相當於租金之不當得利即非有理
      。
二、本件爭點：
(一)、系爭房地是否經被告甲○○之被繼承人方松生所購買？又若購買屬實，可否對
      抗原告？即渠等是否有權占有系爭土地？
(二)、被告若係無權占有，原告請求被告甲○○給付之不當得利是否相當？
三、得心證之理由：
(一)、原告主張系爭土地係國有、由其管理而現為被告所占有之事實，已據其提出與
      所述相符之土地及建物登記簿謄本、戶籍登記簿謄本為證，且為被告所是認，
      自可認原告之主張為可採信。
(二)、被告甲○○雖弁稱：系爭房地本係台灣省公產管理處所管理，但業經其父即被
      繼承人方松生生前向川黔鐵路公司所購買，並已完成購買手續，提出土地登記
      簿謄本、台灣省公產管理處催購通知書、川黔鐵路公司代理事長兼總經理所出
      具之讓渡書各一紙為證。然原告非但否認該文書之真正，且以縱曾向川黔鐵路
      公司購買，亦不得以該債權關係對抗原告之物權。
(三)、經查，系爭國有土地及建物之管理機關本係台灣省公產管理處，嗣於五十年七
      月八日變更登記管理機關為財政部國有財產局，嗣又因撥用，而於五十一年九
      月七日變更管理機關為原告，此有兩造所提出之土地暨建物登記簿謄本及都市
      土地登記謄本可稽，而被告甲○○所提出於讓渡證明書係於四十一年三月十八
      日由『川黔鐵路公司』「代理事長兼總經理」所出具的，並非由當時之管理機
      關『台灣省公產管理處』所出具，被告所提出既非所有權人亦非管理機關所出
      具之讓渡證明書，自無由證明被告甲○○之被繼承人確已自當時之所有權人或
      管理機關讓售取得系爭房地，更何況其所提出之台灣省公產管理處催購買通知
      書既未蓋用關防，亦未有受通知人之記載，又如何確知就是系爭房地當時之管
      理機關「台灣省公產管理處」所發文予被告甲○○之被繼承人方松生？而被告
      對此未能舉證以實其說，自無以之作何證明；再該催購通知書又無『發文日期
      』，無從知悉究係於讓渡證明書─四十一年三月十八日─『之前』，而非『之
      後』，被告稱該讓渡書確是在該催購通知書之後所發，自無足採信。觀之該催
      購書  (二)載：現逾期已久，台端迄未繳款承購，核與規定不合，且自十一月
      起本處將『調整出售價格，再限於本  (十)月底以前『來處』繳款承購，如有
      困難....  」，可知承購戶須向當時之管理機關─台灣省公產管理處─『繳款
      』，其經繳款者，衡之常情，自應由收款者之─台灣省公產管理處─發予繳清
      款項之證明書及讓渡證明書才對，乃被告既未能提出該證明，反提出非所有權
      人或管理機關所出具之讓渡證明書用以證明確已完成讓售手續，自非可採；而
      該催購通知書已明載係承購戶『逾期已久』『未繳款承購』，被告又未能舉證
      證明此催購通知書之『發文日期』確於前揭讓渡證明書之日期之前，自亦難證
      明方松生確已繳清承購款；而該催購通知書亦未載明承購價格究係若干，被告
      甲○○亦無法舉證證明系爭房地之承購價價格究確係多少，自亦不能僅憑讓渡
      證明書所載已繳之款項壹萬貳仟元遽認即是催繳通知書所催繳之價款。是以，
      被告甲○○所提出之前揭二證據資料，不但不能證明其被繼承人方松生確已『
      繳清承購款』，亦不能證明已向當時之『管理機關─台灣省產管理處』繳清承
      購款而完成承購手續，其以茲抗弁稱係有權占有云云，非有理由。
(四)、按因任職關係獲准配住，固屬使用借貸性質，然既經離職，依借貸之目的，當
      然應視為使用業已完畢，按諸民法第四百七十條之規定，貸與自得據以請求交
      還，此據最高法院四十四年台上字第八０二號著有判例。被告甲○○之被繼承
      人方松生既已於六十七年九月一日自原告所屬機關退休，此有原告所提出之職
      員資料表及附動態登記表三件為證，且亦為被告甲○○所不否認，揆之前揭判
      例解釋，應認為已使用完畢，其借貸自因使用完畢而當然消滅。更何況方松生
      業已於八十五年二月二十九日死亡，此另有戶籍謄本附卷可稽，被告甲○○繼
      續使用占有系爭房地，自屬無權占有，再系爭國有房屋本係木造，嗣經被告改
      建為磚造房屋，此另亦有原告提出之照片六幀附卷可參，原告自得本於所有權
      妨害除去請求權，請求被告甲○○拆屋還地。而系爭經被告甲○○改建之建物
      所占有之位置及面積，經本院會同地政事務所實地履勘、測量結果如附圖所示
      ，是以，原告請求被告甲○○將如附圖所示之建物拆除，將土地返還原告，為
      有理由，應予准許。
(五)、被告乙○○係被告甲○○之侄子與其妻，又無何權源居住使用系爭土地，從而
      ，原告請求其二人自系爭建物遷出，以利拆屋還地，亦有理由，應予准許。
(六)、被告甲○○無法律上之原因，占有原告管理之系爭土地改建房屋使用，而受有
      利益，使所有權人受有相當於租金之損害，原告自得依不當得利及侵權行為之
      法律關係請求被告甲○○給付相當於租金之損害。而按「城市房屋之租金，以
      不超過土地及其建築物申報總價年息百分之十為限。」，土地法第九十七條第
      一項定有明文，經查，系爭土地座落於繁華都市之『台北市』之『高級住宅區
      』『大安區』，交通稱便，又有大安森林公園、市立圖書館緊臨其附近，原告
      請求按申報地價年息百分之五計算之損害金，應屬適當。惟查，本件占有原告
      管理之系爭土地之面積，經測量結果，只有如附圖所示之一三三點九平方公尺
      ，非如土地登記簿謄本所載之一四九平方公尺，損害金自應以一三三點九平方
      公尺計算，原告請求依一四九平方公尺計算，其就超過一三三點九平方公尺所
      請求之損害即非有理由，應予駁回。是以，原告得請求被告甲○○之損害金如
      附表二所示。
(七)、本件事證已臻明確，兩造其餘攻擊、防禦方法及其他事證，核與判斷不生影響
      ，爰不一一論述。
丙、假執行之宣告：
    兩造陳明願供擔保，聲請宣告假執行或免為假執行，就原告勝訴部份核無不合，
    爰酌定相當擔保金額准許之，至原告敗訴部份，因已失所附麗，應予駁回 。
丁、結論：原告之訴為有理由，依民事訴訟法第三百八十五條第一項前段、第七十九
    條但書、第八十五條第一項，第三百九十條第二項、第三百九十二條，判決如主
    文。
中      華      民      國    八十九    年    十二    月      六      日
                                            民事第四庭法      官  謝明珠
右為正本係照原本作成
如對本判決上訴，須於判決送達後廿日內向本院提出上訴狀
中      華      民      國    八十九    年    十二    月      八      日
                                                      法院書記官  陳素卿
~F0;
~T40;
附表二：
┌────────┬── ───────┬────┬────┬──────┐
│  占用土地時間  │    申報地價乘     │ 損害金 │  月數  │ 總額       │
│  民國(下同)    │    乘占用面積     │  (元)  │        │            │
├────────┼───────────────────────────
│                │                   │        │        │            │
│  85.03.01      │   58500乘133.9    │32638   │  16    │ 522210     │
│     至         │   乘5%            │        │        │            │
│  86.03.30      │                   │        │        │            │
├────────┼───────────────────────────
│                │                   │        │        │            │
│  86.07.01      │   62200乘133.9    │34702   │  35    │ 0000000    │
│     至         │   乘5%            │        │        │            │
│  89.05.31      │                   │        │        │            │
├────────┼───────────── ─┴────┼──────┤
│                │                                       │            │
│  合計          │                                       │ 0000000    │
│                │                                       │            │
├────────┼──────── ───────────┴──────┤
├────────┼──────────────┬─────┴───── ┤
│                │                   │        │        │            │
│  89.06.01      │                   │34702   │        │            │
│     至         │                   │        │        │            │
│  拆屋還地止    │                   │        │        │            │
└─ ─────────────────┴────┴───────────┘


司法院資訊處製作；財團法人民間司法改革基金會備份。
